【裁判字號】    89,上訴,1076
【裁判日期】    890919
【裁判案由】    常業重利
【裁判全文】
臺灣高等法院臺中分院刑事判決                  八十九年度上訴字第一七六號
    上 訴 人    庚○○
    即 被 告
    選任辯護人  顏福楨
    上 訴 人    丁○○
    即 被 告
    選任辯護人  謝文田
    上 訴 人    己○○
    即 被 告
右上訴人等因常業重利案件，不服臺灣台中地方法院八十七年度訴字第二五七六號中
華民國八十九年四月二十七日第一審判決（起訴案號：臺灣台中地方法院檢察署八十
七年度偵字第八七九三號），提起上訴，本院判決如左：
      主  文
上訴駁回。
      事  實
一、庚○○基於牟取不法重利之犯意，自民國（下同）八十六年十二月下旬起，經營
    地下錢莊為金錢貸放業務，利用在報紙刊登「身分證借款，來就借，三萬（新台
    幣，下同）以內，電洽０四─0000000」之廣告，再將該電話轉接至０四
    ─0000000號電話，遇有不特定急需款項者以上開電話聯絡後，即自稱「
    黃世賢」，另行約定地點，由借款者持身分證借貸款項，並開立同額或借款金額
    二倍之支票或本票交庚○○收執，並依借款者之條件，以十日為一期，每一萬元
    一期收取一千元至二千元不等之利息，以此方式取得與原本顯不相當之重利，並
    恃該重利所得維生而以之為常業。丁○○（原名：張天銘，於八十七年七月二十
    八日改名）、己○○二人明知上情，仍分別與黃土協基於重利放款之共同犯意聯
    絡，丁○○自八十七年二月下旬起，以每月三萬元之代價受僱於庚○○，己○○
    則自同年四月一日起參與重利放款業務，由庚○○提供０九三一─六六四八０五
    號之行動電話予丁○○，及提供０九三二─六三一五六五號之行動電話予己○○
    以為聯絡使用，丁○○、己○○二人均負責與借款者聯絡、催討本金及利息，以
    此方式共同以之為常業。適甲○○於八十七年一月二十九日因支付生活費、房租
    等費用急需用錢而以上開方式向庚○○借款三萬元（利息以十天為一期，每一萬
    元一期二千元，計六千元預扣，另扣手續費一千元，甲○○實拿二萬三千元，並
    簽立借款二倍即六萬元之本票以供擔保）。另乙○○於同年三月初、同年三月二
    十五日，亦因繳付票款急需用錢而以上開方式向上開地下錢莊分別借款五萬元（
    利息以十天為一期，每一萬元一期一千五百元、計七千五百元預扣，乙○○實拿
    四萬二千五百元，並簽立同額支票三紙以為擔保）、六萬元（預扣利息九千元、
    並簽發發票人乙○○、付款人台新國際商業銀行大里分行、面額均為二萬五千元
    、發票日八十七年四月十二日、同年月十三日之支票二張及面額一萬元之支票共
    三張以為擔保）。嗣因甲○○無法如期清償利息，庚○○、丁○○、己○○等三
    人為順利取回借出之本金，並取得甲○○未繳納之利息，於八十七年四月十三日
    下午四時許，由丁○○、己○○二人前往台中縣太平市○○路五十七巷八號七樓
    甲○○之住處催付債務，甲○○因不堪其擾，遂報警處理。旋於同年月二十八日
    下午三時三十分許，在台中市○○路○段三六一號台灣日報前查獲前來向甲○○
    取款之丁○○、己○○二人，並扣得庚○○印製，交付予己○○使用，供借貸聯
    絡使用之名片一盒（上印：光華聯合代書陳家聲０四─00000000000
    ─六三一五六五）、庚○○分別提供予丁○○、己○○聯絡借貸使用之０九三一
    ─六六四八０五號、０九三二─六三一五六五號行動電話各一支及前開乙○○借
    款時所簽發，付款人台新國際商業銀行大里分行、發票日八十七年四月十二日、
    同年月十三日、面額均為二萬五千元之支票二紙等。
二、案經台中市警察局報請台灣台中地方法院檢察署檢察官偵查起訴。
          理    由
一、訊據上訴人即被告（以下簡稱為被告）庚○○坦承於前開時間有經營上開地下錢
    莊以十日為一期，每一萬元一期收取一千元至二千元不等之利息及在報紙上刊登
    上開廣告及貸以三萬元予甲○○等事實不諱（見本院卷第三十九頁至第四十一頁
    、第一百十頁），惟矢口否認有常業重利之犯行，辯稱：伊並未僱用丁○○、己○○等二人，且僅借給甲○○而已，另案發時伊尚在做探勘工程之工作，並非以
    重利為常業云云。上訴人即被告（以下簡稱為被告）丁○○對於右開受僱在上開
    地下錢莊負責與借款者聯絡、催討本金及利息等事實供認不諱（見本院卷第四十
    二頁至第四十三頁、第九十頁反面及第一百十二頁），惟矢口否認有常業重利之
    犯行，辯稱：伊僅係受顧幫忙向借款人收取利息，並未參與經營地下錢莊，應僅
    成立幫助犯。另庚○○並未提供上開行動電話供伊使用，伊係單純受僱，為時短
    暫，故僅成立普通重利罪而已云云。上訴人即被告（以下簡稱為被告）己○○亦
    坦承有幫忙庚○○收帳及於八十七年四月十三日下午、同年四月二十八日下午兩
    次與丁○○前去向甲○○催討本金及利息等事實供認不諱（見本院卷第四十三頁
    至第四十四頁、第一百十四頁），惟矢口否認有常業重利之犯行，辯稱：庚○○
    並未提供上開行動電話供伊使用，至在車上查到之名片係印錯之名片。另伊原本
    要與庚○○合夥，後來因未拿錢出來，故未參與合夥云云。惟查：（一）右開犯
    罪事實業據被告丁○○及己○○等二人於警訊及偵查初供時分別自白不諱（見偵
    查卷第十頁至第十一頁、第十三頁至第十五頁及第三十四頁反面），核與証人甲○○於警訊時供稱：「我是看聯合報向地下錢莊借錢，是向自稱『黃世賢』（即
    庚○○）借款；有時是『黃世賢』向我索取利息，有時是己○○、張天銘（即丁○○）二人索取利息」等語，及証人乙○○於警訊、原審及本院審理時到庭均証
    稱：「我是看報紙借錢，是丁○○及己○○出面洽談借款事宜」等語均相符，且
    其二人均於警訊時並當場指認丁○○、己○○本人及甲○○指認庚○○之口卡片
    無訛。（二）被告己○○、丁○○嗣於偵查中雖翻異前供，丁○○改稱係因庚○○欠其錢，故拿一張甲○○為背書人、面額三萬五千元之支票給其抵債，其由己○○陪同去向甲○○要錢，並未受僱於庚○○云云。己○○亦改稱其係陪同丁○○去向甲○○催討債務，亦未受僱於庚○○云云。被告庚○○亦附合其二人上開
    所供，辯稱係伊欠丁○○錢，而將甲○○背書之支票交予丁○○抵債云云。但查
    苟其等所辯屬實，衡情被告己○○、丁○○理當於查獲時對此攸關重利犯行成立
    與否之重要事項詳加說明以示清白，豈有於警訊及偵查初訊時對此均未加置啄之
    理？雖証人甲○○嗣於偵查時改稱：「是在大連路工地與庚○○相識，曾有週轉
    不靈而向庚○○借款三萬元」等語。但查甲○○於八十七年五月十二日檢察官偵
    訊時即當庭表明：「對方有來電，要我不要追究」等語（見偵查卷第四十六頁反
    面），旋於同年月十四日具狀表示願撤回對被告等之告訴，嗣於八十七年六月二
    十四日偵訊時始改為上揭供詞，於原審及本院審理時則經多次傳喚均不到庭，顯
    見甲○○嗣後所供，係出於無奈，為迴護被告等人之詞，委無可採。再者，被告
    等於固於偵查中提出甲○○背書、付款人台中市第七信用合作社、發票日八十七
    年四月六日、面額三萬五千元之支票影本一紙，惟查，該紙支票提示日期為八十
    七年五月十四日，有第七商業銀行八十七年五月二十八日七健行字第一七五九函
    附之明細表一份在卷可稽，則該紙支票既未於票據法所定之提示期限內提示，依
    該法之規定，對發票人以外之前手喪失追索權，則被告庚○○何來將之轉給被告
    丁○○，由被告丁○○出面向背書人即甲○○追討票據債務？再參以卷附甲○○
    與丁○○、己○○二人所簽之和解書，日期為八十七年五月十三日，即被告等係
    於簽訂和解書之翌日始將上開支票提示，此在在與常情有違。由是觀之，顯見該
    紙支票係被告等事後臨訟勾串所為甚明，當無足採為對被告等有利之認定。（三
    ）再查，被告己○○及丁○○為警查獲時，當場扣得印有「光華聯合代書陳家聲
    ０四─00000000000─六三一五六五」之名片一盒，而按被告己○○
    供承該０九三二─六三一五六五之電話係伊使用之電話，被告庚○○亦於原審審
    理時供承該名片係伊所印製，則苟非其等間就重利犯行有犯意聯絡及行為分擔，
    何以庚○○會印製名片供己○○使用？雖被告庚○○及己○○等二人分別辯稱並
    無陳家聲其人，該名片是印錯了云云，惟衡情名片印壞即無使用之價值，何以交
    由被告己○○隨身攜帶？足見其二人上開所辯，與事實不符，實無足採。參以被
    告等為警查獲時猶隨身攜帶上開名片等情以觀，益證被告等確有經營重利犯行之
    業務彰彰甚明。（四）又上開行動電話二支確係被告庚○○所提供，已據被告己○○及丁○○等二人於警訊時分別陳明在卷（見偵查卷第十頁反面、第十四頁）
    。另甲○○確因支付生活費、房租等費用急需用錢而以上開方式向庚○○借款三
    萬元，乙○○亦因繳付票款急需用錢而以上開方式向上開地下錢莊分別借款五萬
    元及六萬元，亦據其二人分別供明在卷（見偵查卷第十八頁及本院卷第九十七頁
    ）。（五）綜上所述，足證被告等三人上開所辯顯均係事後勾串卸飾之詞，不足
    採信。按被告等放款之利息，每貸以一萬元每日利息一百元至二百元，且先預扣
    利息，此顯逾一般銀行放款之利率甚鉅，被告等顯係取得與原本顯不相當之重利
    甚明。此外復有扣案之如事實欄所載供聯絡使用０九三一─六六四八０五號、０
    九三二─六三一五六五號行動電話各一支、名片一盒及卷附之發票人乙○○、付
    款人台新國際商業行大里分行、面額二萬五千元之支票二紙等足稽。是事証明確
    ，被告等三人之犯行洵堪認定。
二、按刑法上所謂常業犯，指反覆以同種類行為為目的之社會活動之職業性犯罪而言
    ，至於犯罪所得之多寡，是否恃此犯罪為唯一之謀生職業，則非所問，縱令兼有
    其他職業，仍無礙於該常業犯罪之成立（最高法院八十五年度台上字第五一０號
    判例參照）。查本件被告庚○○於原審審理時供陳因聽友人稱此業很好賺始從事
    此業，並斥資在報上刊登廣告招攬生意，且擔任上開地下錢莊之負責人，復以每
    月三萬元之代價僱用被告丁○○及委託被告己○○等二人負責與借款者聯絡、催
    討本金及利息等工作，足見被告等三人自有恃重利放款所得維生以之為常業之犯
    意甚明，被告庚○○於行為當時縱令尚在做探勘工程之工作，亦不影響其常業犯
    罪之成立。另被告丁○○及己○○等二人負責與借款者聯絡、催討本金及利息等
    工作，係參與重利罪犯罪構成要件之行為，亦應成立共同正犯。核被告等三人所
    為均係犯刑法第三百四十五條之常業重利罪。被告丁○○、己○○分別自八十七
    年二月間、同年四月一日參與放款業務時起，與被告庚○○具有犯意聯絡及行為
    分擔，均為共同正犯。原審適用刑法第二十八條、第三百四十五條、第三十八條
    第一項第二款，罰金罰鍰提高標準條例第一條前段，並爰審酌被告等三人犯罪之
    動機、目的，經營地下錢莊，破壞社會經濟秩序，且於借款人未能如期還款時，
    即恃強催討債務為常業者，惡性非輕，犯後復飾詞否認犯行等一切情狀，分別量
    處被告庚○○有期徒刑一年十月，被告丁○○、己○○等二人各有期徒刑一年六
    月，又以扣案印有「光華聯合代書陳家聲」之名片一盒係被告庚○○印製，供借
    貸聯絡使用，０九三一─六六四八０五號、０九三二─六三一五六五號之行動電
    話分別係庚○○交付予丁○○、己○○二人供聯絡收款之用，已據被告丁○○、
    己○○二人於警訊時供承甚明，均係被告庚○○所有，且為供被告等共犯本罪所
    用之物，並依法宣告沒收。另說明扣案發票人乙○○、付款人台新國際商業銀行
    大里分行、面額均為二萬五千元、發票日八十七年四月十二日、同年月十三日之
    支票二張，係被害人乙○○借款時所簽發以供擔保之票據，可供被告等於借款額
    度內依法定利率求償，故不予諭知沒收。至本案查獲時自己○○處扣得之現金九
    萬五千元，被告己○○堅決否認與本案有關，辯稱係其私人之款項，而亦查無其
    他積極証據足資証明該等款項係被告等犯本罪所用或所得之物，亦不予諭知沒收
    ，認事用法核無違誤，量刑亦妥適。被告庚○○及己○○等二人上訴意旨否認犯
    罪，及被告丁○○上訴意旨否認係常業犯，均無理由，應予駁回。
三、移送併辦（八十七年度偵字第二一四一五號）意旨另以：被告己○○於八十七年
    四月二十八日下午三時三十分許，在臺中市○○路○段三六一號台灣日報前為警
    查獲後，仍不知悔改，復與吳立維（原名吳連昌）、熊寶生、林沛民（三人另案
    提起公訴）共同基於牟取不法重利之犯意聯絡，在自由時報、聯合報刊登「幫你
    解決信貸」廣告，以０四─三二條例第一條前段，０一二六一號電話轉接至０九
    ０─五七四八五四號行動電話，與急需用錢者約定時間、地點洽談借貸事宜，由
    急需借款者以身分證向其等借款，並開立借款金額三倍之本票交予吳立維等人收
    執，乘葉贏仁、丙○○急需用錢之際，於八十七年九月二十五日以電話聯絡後，
    約定在臺中縣太平市○○路一○六二號丙○○之工廠，以每借一萬元，每十天利
    息二千元，借貸三萬元予葉贏仁、丙○○，由葉贏仁簽發面額三萬零三百元、六
    萬零三百元之本票各一張，由丙○○背書後交付熊寶生等人，且由葉贏仁交付身
    分證，熊寶生等人並預先扣取一期利息六千元及手續費一千元，實際交付二萬三
    千元，而取得與原本顯不相當之重利，並以之為業。至同年十月三日上午十一時
    許，葉贏仁因無力清償，熊寶生與林沛民及另二位不詳姓名者，至上址向丙○○
    催討借款，因丙○○無法清償，即由熊寶生取走丙○○之身分證，丙○○即乘機
    報警。嗣吳立維、林沛民、己○○與熊寶生共同基於妨害丙○○行使權利之犯意
    聯絡，由吳立維、林沛民、己○○於同日晚上八時許，再至上址，由吳立維、己○○將丙○○所有之砂輪機一台、麻輪六片、銅二箱（重約一百公斤），強行搬
    上己○○駕駛之車牌號碼ＮＨ─９１７６號自用小客車，得手後，己○○甫駕駛
    該車擬離開上址，適為據報到場之警員查獲，並起出上開砂輪機等物，斯時熊寶
    生亦駕車至該處，同為警查獲，林沛民則在現場因行跡可疑，亦為警查獲，因認
    被告己○○此部分亦涉有常業重利之罪嫌云云。惟按犯罪事實應依証據認定之，
    無証據不得推定其犯罪事實，刑事訴訟法第一百五十四條定有明文。訊據被告己○○堅決否認有併辦部分之犯行，辯稱：伊為警查獲當日始自桃園中壢南下，欲
    接其友人後於翌日同往屏東參加婚禮，行至太平市時，接到吳立維之電話，請伊
    至太平市東平橋附近相會，伊應邀前往，吳立維說其與丙○○間有債務糾紛請伊
    幫忙處理，砂輪機等物品係吳立維及丙○○搬上伊之小客車，伊不清楚何事云云
    。經查，証人林沛民、丙○○於警訊時均供稱：「是向熊寶生借錢的」等語，而
    未指認被告己○○為貸以金錢之人。且同案被告熊寶生於警訊、偵查中均坦承其
    係地下錢莊之負責人，吳連昌（即吳立維）是伊邀他幫伊催討債務之人，並非與
    之共同經營；於偵查中並供稱：「不知道己○○為何會到場」等語（見偵查卷第
    四十三頁反面）。核與吳立維於原審審理時到庭証稱：「查獲當日係熊寶生邀我
    去那裡要拿錢給我，林沛民、熊寶生二人均係我約去那裡，我叫己○○來搬東西
    ，他不知道要到現場做何事」等語相符（見原審八十九年二月十五日審判筆錄）
    。而查吳立維與被告乃為甥舅關係，則被告辯稱係應吳立維之邀臨時前往為之處
    理債務問題等語顯非全然無憑。是此部分依現有之事証，尚難達於確信被告有參
    與此部分重利犯行之程度，故難遽令被告己○○擔負共同重利之罪行，此外復查
    無其他確切證據足資證明被告己○○確有此部分常業重利之犯行，其此部分犯罪
    要屬不能證明。此部分既應為無罪之判決，即與起訴部分不生連續關係，本院無
    法就此部分併予審判，是此部分應退回由檢察官另行依法處理。至被告是否涉有
    刑法之強制罪嫌，因與本案起訴部分罪名互殊，且亦難認有何裁判上一罪之關係
    ，本院自不得併予以審理，附此敘明。
四、據上論結，應依刑事訴訟法第三百六十八條，判決如主文。
本案經檢察官戊○○到庭執行職務。
中      華      民      國    八十九      年      九      月   十九     日
                              臺灣高等法院臺中分院刑事第八庭
                                    審判長法  官  羅  得  村
                                          法  官  林  輝  煌
                                          法  官  劉  榮  服
右正本證明與原本無異。
如不服本判決應於收受送達後十日內向本院提出上訴書狀，其未敘述上訴之理由者並
得於提起上訴後十日內向本院補提理由書（均須按他造當事人之人數附繕本）。
                                          書記官  林  玉  惠
中      華      民      國    八十九      年      九      月    二十    日
附錄本案論罪科刑法條全文
刑法第三百四十四條：乘他人急迫、輕率或無經驗貸以金錢或其他物品，而取得與原
本顯不相當之重利者，處一年以下有期徒刑、拘役或科或併科一千元以下罰金。
刑法第三百四十五條：以犯前條之罪為常業者，處五年以下有期徒刑，得併科三千元
以下罰金。
                                                                        Ｋ


司法院資訊處製作；財團法人民間司法改革基金會備份。
